【裁判字號】    99,消債抗,99
【裁判日期】    990527
【裁判案由】    聲請免責
【裁判全文】
臺灣高雄地方法院民事裁定            99年度消債抗字第99號
抗  告  人  陳豐盛原名陳坤銘.
代  理  人  邱麗妃律師
上列當事人因消費者債務清理事件聲請清算，不服本院民國99年
3 月31日所為98年度消債聲字第36號不免責之裁定，提起抗告，
本院管轄之第二審合議庭裁定如下：
    主  文
抗告駁回。
抗告程序費用新臺幣壹仟元由抗告人負擔。
    理  由
一、抗告意旨略以：抗告人自民國78年12月起即於高雄市政府地
    政處擔任約聘人員，每月薪資有新臺幣（下同）24,682元，
    並於84年7 月22日購置座落高雄縣鳳山市○○○街104 號15
    樓之房屋一棟，每月需繳房屋貸款一萬多元，然省吃儉用仍
    足以支應，嗣因母親罹患乳癌，抗告人為支應其術後復建、
    醫療費等費用，已幾乎花光積蓄，且於89年3 月離職，但抗
    告人仍勉力繳納房屋貸款，直至89年9 月止始因無力繳付而
    放棄，且上開房地亦於90年間遭貸款銀行即中國國際商業銀
    行聲請拍賣，經該銀行拍賣不足清償部份之債權，即為本件
    抗告人所積欠最大筆債務之來源。再者，關於原裁定內容所
    述於美容坊或飯店之消費，實際上係抗告人向朋友借款，而
    以朋友前往上開地點消費時，由抗告人先代為刷卡，朋友再
    將消費所需現金交給本人之方式為之，抗告人於取得現金後
    亦是用於支應房屋貸款、日常生活所需及母親之醫療費，是
    以抗告人確無過度奢侈浪費之行為，致負擔過重債務之情事
    ，至於以刷卡換現金之方式借款部分，因其仍有持續繳付信
    用卡之本息，且係迫於生活所需，亦應非屬投機之行為，準
    此，抗告人並無消費者債務清理條例第134 條所列不予免責
    之事由，原審裁定竟為不免責之諭知，顯有違誤，為此，請
    求廢棄原裁定，准予抗告人免責等語。
二、按債務人有下列各款情形之一者，法院應為不免責之裁定，
    但債務人證明經普通債權人全體同意者，不在此限：一、於
    七年內曾依破產法或本條例規定受免責；二、隱匿、毀損應
    屬清算財團之財產，或為其他不利於債權人之處分；三、捏
    造債務或承認不真實之債務；四、因浪費、賭博或其他投機
    行為，致財產顯然減少或負擔過重之債務，而生開始清算之
    原因；五、於清算聲請前一年內，已有清算之原因，而隱瞞
    其事實，使他人與之為交易致生損害；六、明知已有清算原
    因之事實，非基於本人之義務，而以特別利於債權人中之一
    人或數人為目的，提供擔保或消滅債務；七、隱匿、毀棄、
    偽造或變造帳簿或其他會計文件之全部或一部，致其財產之
    狀況不真確；八、故意於財產及收入狀況說明書為不實之記
    載，或有其他故意違反本條例所定義務之行為，消費者債務
    清理條例第134 條定有明文。又按消費者債務清理制度並非
    在使債務人恣意消費所造成之債務，轉嫁予債權人負擔，債
    務人免責之制度，應在鼓勵勤勞誠實之債務人，而非縱容債
    務人奢侈浪費，倘債務人於聲請清算前之相當期間內，利用
    信用金融之機會，恣意為非屬通常生活所需之鉅額消費或作
    奢侈性、浪費性之消費，而不在意日後履行返還之能力，反
    而算計消費者債務清理條例中之免責制度，濫用清算程序以
    規避其應負擔之償還責任，自與消費者債務清理條例之立法
    本旨有違。
三、抗告人前聲請消費者債務清理事件，經本院於98年8 月31日
    裁定自98年8 月31日16時開始清算程序，並同時終止清算程
    序確定（本院98年度消債清字第131 號）。嗣抗告人聲請免
    責裁定，經本院於99年3 月31日裁定不免責，抗告人聲明不
    服，遂提起本件抗告。
四、經查：
（一）依債權人花旗商業銀行股份有限公司提出抗告人信用卡消
      費明細顯示，可知抗告人分別於87年9 月17日在丹麗美容
      坊消費1,957 元、87年10月3 日在丹麗美容坊消費1,648
      元、87年10月11日在高雄福華大飯店消費1,672 元、87年
      10月17日在水噹噹美容名店消費3,300 元、87年10月24日
      在蔓華美容名坊消費1,400 元、87年10月26日在蔓華美容
      名坊消費2,10 0元、87年10月29～30日各在蔓華美容名坊
      與夢都美容材料行各消費計4,200 及5,600 元、87年11月
      7 日與9 日於夢都美容材料消費計5,600 元、87年11月12
      日於夢都美容材料行消費2,800 元、87年12月3 日與6 日
      亦於夢都美容材料行消費計5,600 元、87年12月8 日於蔓
      華美容名坊消費1,400 元，甚而在88年3 月當月份即於夢
      都美容材料行及蔓華美容名坊消費共17筆，金額高達38,6
      00元，觀之，堪認抗告人每月均有至特種營業場所消費之
      習慣，然此等消費亦非屬日常生活所需，顯見抗告人實有
      過度享受、消費及奢侈之嫌。再據債權人富邦商業銀行及
      土地銀行所提出抗告人於持卡期間之交易明細表所示，抗
      告人自88年9 月起至同年12月，分別在錢櫃視聽顧問股份
      有限公司高雄中華分公司消費1,573 元（9 月18 日）、
      蔓華美容名坊消費計15,400元（9 月18日、9 月20日、9
      月22日、10月3 日、10月5 日、10月6 日、10月24日、11
      月2 日、11月19日、11月21日、12月6 日）、聖雅哥賓館
      消費計27,000元（9 月23日、9 月27日、9 月29日、10月
      1 日、10月4 日、10月6 日、10月8 日、10月16日、10月
      23日）、世國大飯店消費計16,500元（10月10日、10月12
      日、10月14日、10月26日、11月1 日），且於同年11月23
      日及12月14日於助華旅行社與大誠旅行社各消費60,000元
      與61,250元，足認抗告人於無法還清前期所欠卡款之情況
      下，試圖以僅繳納最低金額之方式繼續刷卡消費，已具備
      未遵節支出、不知節制，而有任令債務不斷增加至難以負
      擔遂導致無力清償乙節存在，自堪據以認定抗告人所背負
      鉅額債務係因其自身有奢侈、浪費之行為所致，既其債務
      係可歸責於抗告人所生，倘允其免責，將促使抗告人欲藉
      由清算程序以脫免債務之道德風險產生，而使債權人無端
      受損，故原審認定抗告人具備消費者債務清理條例第134
      條事由而不予免責，並無違誤之處。
（二）又抗告人雖主張原裁定內容所述於前揭美容坊或飯店之消
      費均非其消費，而係伊使用刷卡換現金的方式向朋友借貸
      之故，然此乃抗告人片面之詞，並無任何證據可資證明其
      所言為真，且縱信其詞，則抗告人若無在現場，何得先予
      刷卡結帳，蓋伊僅以刷卡換現金而借貸為由置辯，實未能
      免除抗告人亦與朋友相偕至前開特種營業場所一同消費之
      疑慮，是抗告人所執之詞，不宜採信。此外，抗告人復主
      張伊以刷卡換現金的方式向朋友借貸而來的款項是用於支
      應房屋貸款及負擔母親呂罹患乳癌所需之醫療費與術後
      復建費用，惟觀本件抗告人於向債權銀行聲請前置協商及
      提起本件清算聲請時，均未曾告知有受扶養義務人之存在
      ，且據抗告人陳報母親原係與兄長陳坤佑同住並由其扶養
      ，嗣後因兄長經濟能力與體力不佳後，始由姐姐羅陳俐穎
      接往美國同住云云，抗告人實質上是否有盡扶養義務，容
      有疑義，況抗告人亦未檢具任何母親罹患癌症及醫療支出
      單據等相關證明文件可稽，顯見伊所主張以借貸金錢支出
      扶養費用等語，洵非可採，且於前開刷卡消費日期內，抗
      告人仍任職於高雄市政府地政處之約聘人員，每月薪資有
      24,682元，並非無固定收入之輩，足見抗告人實無以前開
      借貸方式來支應日常生活所需之可能性存在。故原審判斷
      內容於法有據，抗告人之主張，係無理由。
五、綜上，抗告人之大量預借現金及消費行為，均非生活必要之
    支出，而屬浪費或其他投機行為之性質，對於清算之原因有
    可歸責性，核與消費者債務清理條例第134條第4款所稱：「
    浪費、賭博或其他投機行為，致財產顯然減少或負擔過重之
    債務」等不免責事由相當，且抗告人又無法證明其業經普通
    債權人全體之同意，准以清算免責，自應為不免責之裁定。
    從而，原裁定不予免責，核無違誤，抗告意旨猶執前詞，指
    摘原裁定不當，求予廢棄並准抗告人為免責聲請，為無理由
    ，應予駁回。
六、據上論結，本件抗告為無理由，依消費者債務清理條例第11
    條第2項、第15條，民事訴訟法第495條之1第1項、第449 條
    第1項、第95條、第78條，爰裁定如主文。
中    華    民    國    99    年     5    月    27    日
                民事鳳山分庭  審判長法  官 楊富強
                                    法  官 何悅芳
                                    法  官 林意芳
以上正本係照原本作成。
本裁定不得再抗告。
中    華    民    國    99    年    5     月    28    日
                                    書記官 劉國偉

司法院資訊處製作；財團法人民間司法改革基金會備份。
